【裁判字號】    99,抗,661
【裁判日期】    990630
【裁判案由】    返還消費寄託物
【裁判全文】
臺灣高等法院民事裁定                   99年度抗字第661號
抗  告  人  甲○○
上列抗告人因與相對人乙○○間返還消費寄託物事件，對於中華
民國99年3月17日臺灣士林地方法院99年度重訴字第27號裁定提
起抗告，本院裁定如下：
      主      文
抗告駁回。
抗告費用由抗告人負擔。
      理      由
一、按訴訟，由被告住所地之法院管轄。被告住所地之法院不能
    行使職權者，由其居所地之法院管轄。訴之原因事實發生於
    被告居所地者，亦得由其居所地之法院管轄，民事訴訟法第
    1條第1項定有明文。即民事訴訟關於土地管轄，係採以原就
    被之原則，以保護被告應訴之利益，但法律為謀訴訟程序進
    行之便利，兼顧原告之利益，例外有以被告之特殊地位、訴
    訟標的法院管轄區域之關係為標準，決定管轄法院。又因契
    約涉訟者，如經當事人定有債務履行地，得由該履行地之法
    院管轄，同法第12條亦有明文，此乃民事訴訟法關於因契約
    涉訟特別審判籍之規定，是項約定雖不以書面或明示為必要
    ，即言詞或默示為之，亦非法所不許，惟仍必須當事人間有
    約定債務履行地之意思，始有該條之適用。所謂因契約涉訟
    ，即本於債權契約及物權契約而提起之民事訴訟。至所謂債
    務履行地，專指當事人以契約訂定之清償地而言。
二、抗告意旨略以：兩造於離婚前之住所地均在台北市○○區○
    ○路69號，可見兩造約定相對人返還寄託款之履行地，係在
    原法院管轄之台北市北投區，且伊係依寄託契約之法律關係
    向契約履行地之原法院起訴請求相對人返還寄託款，依民事
    訴訟法第12條規定，原法院對本件訴訟，自非無管轄權；又
    相對人受託保管該新臺幣（下同）1,380萬元後，分別存入
    其設於台北市○○區○○路陽明信用合作社帳戶、台北市第
    一銀行士林分行帳戶及台北市○○路士林農會帳戶保管，依
    民法第600條第1項規定，相對人返還寄託款應於上開銀行所
    在地之台北市士林區行之，而該保管地既屬原法院所管轄，
    則原法院對本件訴訟具有管轄權，為此提起抗告云云。
三、經查，抗告人係本於伊與相對人之消費寄託關係，請求相對
    人返還借款1,380萬元本息，茲相對人之住所地在台中市○
    ○路○段425號3樓之1，有戶籍謄本可稽（見原法院卷第18頁
    ），是本件自應由臺灣臺中地方法院為管轄法院，抗告人向
    無管轄權之士林地方法院起訴，要屬有誤，原裁定將本件移
    送於該管轄法院即臺灣臺中地方法院，於法核無不合。
四、抗告人雖以：兩造於離婚前之住所地均在台北市○○區○○
    路69號，可見兩造約定相對人返還寄託款之履行地，係在原
    法院管轄之台北市北投區，且伊係依寄託契約之法律關係向
    契約履行地之原法院起訴請求相對人返還寄託款，依民事訴
    訟法第12條規定，原法院對本件訴訟，自非無管轄權云云。
    惟民事訴訟法第12條所謂債務履行地，專指當事人以契約訂
    定之履行地而言，且管轄權之有無，雖為受訴法院應職權調
    查之事項，然當事人對此訴訟成立要件之舉證責任仍不因而
    免除，茲抗告人並未提出任何書面契約以證明其與相對人間
    之債務係以何地為債務履行地，又未能就其所主張雙方約定
    以兩造離婚前之住所地即台北市北投區為債務履行地之事實
    舉證證明之，自無從認定雙方有以台北市北投區為債務履行
    地之約定，抗告人空言主張，自難憑採。是本件應回歸民事
    訴訟法第1條以原就被之原則，由臺灣臺中地方法院為管轄
    法院。至抗告人雖另以：相對人受託保管該1,380萬元後，
    分別存入其設於台北市○○區○○路陽明信用合作社帳戶、
    台北市第一銀行士林分行帳戶及台北市○○路士林農會帳戶
    保管，依民法第600條第1項規定，相對人返還寄託款應於上
    開銀行所在地之台北市士林區行之，而該保管地既屬原法院
    所管轄，則原法院對本件訴訟具有管轄權云云。惟按寄託為
    金錢時，推定受寄人無返還原物之義務，僅須返還同一數額
    （最高法院55年台上第3018號判例可循），是抗告人主張本
    件應依民法600條規定，於銀行所在地返還云云，並不足取
    。從而，原法院依職權裁定移送於相對人之住所在法院即臺
    灣臺中地方法院管轄，核與首揭規定相符。抗告人執上開意
    旨，指摘原裁定不當，求予廢棄，非有理由。
五、據上論結，本件抗告為無理由，依民事訴訟法第495條之1第
    1項、第449條第1項、第95條、第78條，裁定如主文。
中    華    民    國    99    年    6     月    30    日
                    民事第十四庭
                        審判長法  官 林金村
                              法  官 湯美玉
                              法  官 李慈惠
正本係照原本作成。
本裁定除以適用法規顯有錯誤為理由外，不得再抗告。如提起再
抗告，應於收受後10日內委任律師為代理人向本院提出再抗告狀
。並繳納再抗告費新台幣１千元。
中    華    民    國    99    年    7     月    2     日
                              書記官 王敬端

司法院資訊處製作；財團法人民間司法改革基金會備份。
